【裁判字號】    92,簡上,46
【裁判日期】    920508
【裁判案由】    清償債務
【裁判全文】
臺灣高雄地方法院民事判決  九十二年度簡上字第四六號
    上  訴  人  達盛旅行社股份有限公司
    法定代理人  乙○○○
    訴訟代理人  唐達興律師
    被上訴人    今喜旅行社股份有限公司
                            設.
    法定代理人  甲○○      住.
    訴訟代理人  丁○○      住.
                丙○○      住.
右當事人間清償債務事件，上訴人對於中華民國九十一年十二月十三日本院高雄簡易
庭九十一年度雄簡字第三五九號第一審簡易判決提起上訴，本院判決如左：
    主      文
原判決廢棄。
被上訴人在第一審簡易之訴駁回。
第一、二審訴訟費用由被上訴人負擔。
    事實及理由
一、被上訴人起訴主張：緣被上訴人於民國（下同）九十年九月間招攬訴外人新和化
    學公司員工組成之東澳旅遊業務（該旅遊行程期間自九十年十一月十日起至同月
    十八日止），被上訴人乃於同月十三日委託上訴人代訂該旅行團之機位，並與上
    訴人約定最遲須於同年十月二十二日下午五時前確認機位並回覆被上訴人，否則
    該契約將予解除，被上訴人復於訂約時先行交付定金新台幣（下同）十七萬五千
    元予上訴人，惟嗣上訴人竟遲至同年十月二十四日下午五、六時左右，始以傳真
    方式告知已代為訂妥該旅行團之機位，以致新和化學公司員工與被上訴人解除前
    開旅遊承攬契約，事後經被上訴人查證結果，發覺上訴人所傳真之前開機位確認
    資料，根本係由名為「巨匠」之其他業者所取得，並非上訴人代被上訴人所取得
    之機位確認，是上訴人顯然未依約定完成代訂機位之事務。茲上訴人既未依約定
    完成代訂機位事務，則依兩造之約定，被上訴人自得主張解除契約，並請求返還
    已交付之定金十七萬五千元，惟屢經催討，上訴人竟均置之不理，爰依法訴請上
    訴人給付前開十七萬五千元，及自支付命令送達翌日起至清償日止，按年息百分
    之五計算之利息等語。並聲明求為判決駁回上訴人之上訴。
二、上訴人辯稱：被上訴人雖委託上訴人代辦訂購機位，然並未告知最遲須於九十年
    十月二十二日下午五時前訂妥並確認機位，況且，若如被上訴人所言，兩造間之
    代訂機位委任契約，確於同年十月二十二日經被上訴人解除，則訴外人即被上訴
    人公司經理周玳旭何須於解約後之同年十一月二日，仍至新和化學公司詢問相關
    事宜，而為出團事宜作準備？又上訴人係承被上訴人定位之請，再委由訴外人鴻
    大旅行社有限公司（下稱鴻大旅行社）代為訂購機票，依理，若被上訴人曾告知
    訂票期限，則上訴人自應將訂票期限告知鴻大旅行社，且鴻大旅行社於九十年十
    月二十四日為上訴人代訂之機票，上訴人實無接受之可能，惟因被上訴人並未要
    求須於同年十月二十二日下午五時前確認訂妥機位，故上訴人亦未如此要求鴻大
    旅行社，從而鴻大旅行社於同年十月二十四日代訂機位後，上訴人並未要求退回
    已付之訂金。再旅遊業為客戶辦理出團訂票事宜，依慣例，若客戶名單未到，均
    係先以公司名義向航空公司預定空位，俟確認後，再將旅客名單傳至航空公司作
    開票之動作，本件被上訴人遲至九十年十月二十四日始將旅客名單傳真予上訴人
    ，上訴人實無於同月二十二日辦妥開票事宜之可能，且航空公司於訂位時，只認
    旅客訂位紀錄（即ＰＮＲ），只要旅客訂位紀錄加註ＯＫ，由何人名義訂機位，
    對於契約之履行並無影響，故被上訴人主張兩造已約定上訴人最遲須於九十年十
    月二十二日下午五時前訂妥機票，且須以旅行團團員名義代訂機位，始符合給付
    之本旨等情，並無可採等語。並聲明(一)原判決廢棄；(二)被上訴人在第一審之訴駁
    回。
三、被上訴人主張其於九十年九月間招攬訴外人新和化學公司員工組成之東澳旅遊業
    務（該旅遊行程期間自九十年十一月十日起至同月十八日止）後，於同月十三日
    委託上訴人代訂該旅行團之機位，並交付十七萬五千元之定金予上訴人，嗣上訴
    人至同年十月二十四日下午五、六時左右，始以傳真方式告知已代為訂妥該旅行
    團之機位等情，業據提出訂金收據、傳真資料乙份為證，並為上訴人所不爭執，
    固堪信為真實，惟上訴人則執前揭情詞置辯，是茲應予審酌者厥為(一)被上訴人是
    否曾要求上訴人須於九十年十月二十二日下午五時前確認機位，否則主張解除契
    約？(二)上訴人非以旅行團成員名義代訂機位，其所為之給付，是否即不符合系爭
    契約之本旨？爰分述如下：
  (一)、被上訴人是否曾要求上訴人須於九十年十月二十二日下午五時前確認機位，否
      則主張解除契約？查：
    1.被上訴人雖主張其於九十年九月十三日委託被上訴人代訂機位時，曾明確告知
      上訴人最遲須於同年十月二十二日下午五時前確認機位並回覆被上訴人，否則
      該契約將予解除等語，惟實則被上訴人於委託上訴人代訂機位時，並未約定多
      久要確認機位之情，已據被上訴人於原審陳明在卷（見原審卷第三十四頁），
      核與上訴人辯稱兩造並未約定其最遲須於九十年十月二十二日下午五時前訂妥
      並確認機位等語相符，是被上訴人業於原審自認兩造間並無約定上訴人應於何
      時前確認機位之情事無訛。
    2.雖被上訴人嗣又翻異前詞，或陳稱：「對於十一月十日出發之團體達盛旅行社
      一直未向原告（即被上訴人）確認機位是否已取得，該團之遊客久候之下遂向
      原告方面發出通牒，表示限其於同年十月二十三日下午二時前確認並答覆，否
      則逾時將解除契約，改由他人承辦。原告亦將諸位遊客之意思轉達予達盛旅行
      社：：：。」（見原審卷第四十三頁背面）；或陳稱：「（問：當初雙方有約
      定確認機位最後時間表？）有，我們口頭約定最慢在十月二十四日下午二時前
      要確認，否則視為契約不履行。」（見原審卷第四十九、五十頁），或陳稱：
      「詎被告（即上訴人）一直遲遲未能向原告確認機位是否已取得，該團之遊客
      久候之下遂向原告方面發出最後通牒，再次提醒原告表示限同年十月二十二日
      下午五時前確認並答覆，否則逾時將解除契約並改由他人承辦。原告當時亦將
      旅客之意思轉達予被告知悉：：：。」（見原審卷第五十六頁背面）、「原告
      之人員王桂梅事先於九十年十月二十一日下午已有電話告知被告公司員工黃小
      惠，機位確認須於九十年十月二十二日下午十七時前確定機位，反則客戶（新
      和化工公司）即主張解約。」（見原審卷第八十四頁正面），然核其前後所述
      ，已有所歧異，且其既未能舉證證明其前所為之自認與事實不符，則其所稱曾
      要求上訴人最遲須於同年十月二十二日下午五時前確認機位並回覆被上訴人等
      語，即難遽以採信。
    3.至被上訴人固舉訴外人盧尚信、王桂梅為證，並經證人盧尚信到庭證陳：「我
      是旅遊團代表，在新和化學公司服務，我們第二團確實有跟原告公司告知必須
      在十月二十二日下午五點前確認機位，否則要解除契約。」等語（見原審卷第
      七十五頁），惟證人盧尚信是否告知被上訴人必須於九十年十月二十二日下午
      五點前確認機位，與被上訴人是否曾要求上訴人須於是時前確認機位，二者並
      非必然，是尚難僅據證人盧尚信所言，即為被上訴人必曾告知上訴人必須於九
      十年十月二十二日下午五點前確認機位之認定。至證人王桂梅固到庭證稱：「
      本團的業務是由我負責，我當時就有打電話通知被告（即上訴人）公司，都是
      由黃小惠接的，因為當時周玳旭出國，我除了打電話，還有持續在追蹤，因為
      當時機位很難求，所以我二十二日當天還有繼續追蹤，我除了打電話給黃小惠
      之外，還有打電話給他們台北的主管，講清楚旅客二十二日下午確認機位這件
      事。」等語（見原審卷第一百十頁），然證人王桂梅既係被上訴人公司員工，
      其證言是否可採，尚非無疑，是自亦難據其所述，即遽為被上訴人有利之認定
      。
    4.再被上訴人雖主張上訴人所提出之九十年十月二十四日旅客傳真名單係上訴人
      所偽造等語，然系爭由訴外人新和化學公司員工組成之東澳旅遊團既係被上訴
      人所招攬，已如前述，而前開由上訴人提出之旅客傳真名單又確係系爭旅遊團
      旅客名單，亦為被上訴人自承在卷（見本院九十二年四月十七日言詞辯論筆錄
      ），則該旅遊團團員名單，若非被上訴人提供，上訴人當無由取得，茲被上訴
      人既於九十年十月二十四日十二時二十六分始傳真該份旅客名單予上訴人（見
      該旅客名單上之傳真時間），益證被上訴人並未要求上訴人最遲須於同年十月
      二十二日下午五時前確認機位並回覆被上訴人，否則被上訴人何須於約定期限
      後仍傳真該份名單予上訴人？
    綜上，被上訴人既自認並無與上訴人約定最遲須於九十年十月二十二日下午五時
    前訂妥並確認機位之情事，而其又未能舉證證明其該部分所為之自認與事實不符
    ，而撤銷該自認，再其所提之證人盧尚信、王桂梅所言，復難據之即為被上訴人
    有利之認定，參以若被上訴人曾要求上訴人最遲須於同年十月二十二日下午五時
    前確認機位並回覆被上訴人，則其當無再於同月二十四日傳真旅客名單予上訴人
    之理乙情，足認被上訴人主張其曾與上訴人約定須於九十年十月二十二日下午五
    時前確認機位，否則即解除契約等語，並無可採。
  (二)、上訴人非以旅行團成員名義代訂機位，其所為之給付，是否即不符合系爭契約
      之本旨？
      查本件上訴人曾代系爭旅遊團團員代訂機位，然該機位並非以團員名義訂位之
      情，固為兩造所不爭執，惟旅遊團於出團前預訂機位，所為不外使旅客得有機
      位順利登機，若有事故發生時，旅客權益亦不致受損，參以系爭機位雖係由上
      訴人公司副總經理黃甘霖委託訴外人鴻大旅行社代訂，然因鴻大旅行社係航空
      公司之ＫＥＹ（類似代商理），故其係先以代號向航空公司訂位，之後由航空
      公司通知其於期限內入客戶正確名字及護照號碼，之後再由鴻大旅行社將機票
      開出，完成開立機票手續，而於代號開出後，如果旅客訂位紀錄（即ＰＮＲ）
      亦顯示ＯＫ，則機位就已確定，本件因係團體訂立，故航空公司只認代號，至
      於以何以人名義訂機票並不會影響將來客戶之權益，因為航空公司會在一定期
      限內要求入客戶正確姓名等資料之情，亦據證人黃麗文結證在卷（見本院九十
      二年三月二十八日準備程序筆錄），足認以何人名義向航空公司訂位，應僅係
      上訴人履行系爭代訂機位契約之過程行為，至於將最後旅客之正確名單及護照
      號碼交予航空公司，並以各旅客名義開妥機票，始為本件契約之最終給付，是
      上訴人雖非以旅行團成員名義代訂機位，其所為之給付，亦難認有違契約之本
      旨。
四、綜據上述，兩造既未約定確認機位之時間，而上訴人以非系爭旅遊團團員名義代
    訂機位又非系爭代訂機位契約之最終給付，則被上訴人主張因上訴人未依約定於
    九十年十月二十二日下午五時前確認機位並回覆被上訴人，且未以旅行團團員名
    義代訂機位，爰依兩造間之約定主張解除契約，並請求被上訴人返還已交付之定
    金十七萬五千元，及自支付命令送達翌日起至清償日止，按年息百分之五計算之
    利息，即無理由，應予駁回。原審認被上訴人之訴有理由，而為上訴人敗訴之判
    決，尚有未洽。上訴意旨指摘原判決不當，非無理由，應予廢棄改判。
五、本件事證已臻明確，兩造其餘主張、陳述及所提之證據，核與判決結果不生影響
    ，均毋庸再予審酌，附此敘明。
六、結論：本件上訴為有理由，依民事訴訟法第四百三十六條之一第三項、第四百五
    十條、第七十八條，判決如主文。
中      華      民      國    九十二    年      五      月      八      日
                              臺灣高雄地方法院民事第五庭
~B審判長法官  黃蕙芳
~B法      官  鍾素鳳
~B法      官  徐美麗
右為正本係照原本作成。
本判決不得上訴。
中      華      民      國    九十二    年      五      月      八      日
~B法院書記官  楊明月


司法院資訊處製作；財團法人民間司法改革基金會備份。
